【裁判字號】    99,再易,25
【裁判日期】    990930
【裁判案由】    損害賠償
【裁判全文】
臺灣高等法院高雄分院民事判決          99年度再易字第25號
再審原告    甲○○
再審被告    內政部營建署
法定代理人  乙○○
上列當事人間損害賠償事件，再審原告對於本院民國99年6 月8
日99年度上易字第73號確定判決，提起再審之訴，本院判決如下
：
    主  文
再審之訴駁回。
再審訴訟費用由再審原告負擔。
    理  由
一、再審之訴顯無再審理由者，得不經言詞辯論，以判決駁回之
    ，民事訴訟法第502條第2項定有明文。
二、再審原告主張：原確定判決（本院99年度上易字第73號判決
    ）有下述「適用法規顯有錯誤」之再審事由：
  (一)伊於民國96年10月30日已占有使用系爭不動產（即坐落屏東
    市○○段714 地號土地及同段6068建號建物），惟原確定判
    決竟認定伊於再審被告之抵押權設定後，始就系爭不動產取
    得占有使用關係，適用法規顯有錯誤。
  (二)伊於96年10月30日依民法第923 條第2 項規定，取得系爭不
    動產之所有權，並與訴外人即系爭不動產原所有權人張王秀
    英於台灣屏東地方法院96年度訴字第656 號事件97年1 月7
    日期日，達成訴訟上和解，張王秀英同意將系爭不動產所有
    權移轉登記予伊。而再審被告聲請對張王秀英之財產強制執
    行，並指封系爭不動產，惟系爭不動產已非張王秀英之財產
    ，再審被告不得就系不動產強制執行。詎原確定判決依民法
    第866 條、第867 條，認定執行法院查封系爭不動產並無違
    法，顯有適用法規錯誤之情形。
  (三)原確定判決依民法第758 條第1 項規定，認伊未辦理典權設
    定登記，未取得典權權利，係消除該條文中之「喪失及變更
    」等字句，適用法規顯有錯誤。又伊依民法第923 條第2 項
    規定取得系爭不動產之所有權，並無民法第758 條規定之適
    用，原確定判決認伊因未辦理典權設定登記而無從取得所有
    權，亦屬適用法規錯誤。
  (四)伊依民法第923 條第2 項規定取得系爭不動產之所有權，依
    法有足以排除強制執行之效力，詎原確定判決認執行法院依
    民法第866 條規定裁定除去伊之占有使用關係，並進而點交
    拍定後之系爭不動產予拍定人，均無不當，係屬適用法規錯
    誤。
    爰依民事訴訟法第496 條第1 項第1 款提起再審之訴，並聲
    明：(一)本院99年度上易字第73號判決廢棄；(二)再審被告應給
    付再審原告新台幣135萬元；(三)訴訟費用由再審被告負擔。
三、按民事訴訟法第496條第1項第1 款所謂適用法規顯有錯誤，
    係指確定判決所適用之法規顯然不合於法律規定，或與現尚
    有效之判例、解釋顯然違反者而言，不包括認定事實錯誤之
    情形在內（最高法院90年度台再字第27號判決、63年度台上
    字第880號判例足資參照）。經查：
  (一)再審原告是否係於再審被告之抵押權設定前占有使用系爭不
    動產，係屬事實認定之問題，故再審原告以原確定判決就該
    事實認定錯誤為由，提起再審之訴，揆諸前揭說明，於法已
    有未合。況且，系爭不動產原所有權人張王秀英係於87年11
    月間，以系爭不動產為前台灣省政府設定抵押權（嗣因廢省
    ，抵押權人於89年3 月1 日變更為中華民國；再審被告為管
    理機關），有抵押權設定契約書、他項權利證明書附卷可稽
    （前審一審卷第22-25 頁）。而再審原告自前審迄今一再主
    張其係於96年10月30日取得系爭不動產之使用占有。職是，
    原確定判決認定再審原告係於再審被告之抵押權設定後，始
    就系爭不動產取得占有使用關係，顯無認定事實錯誤之情形
    。
  (二)次按，不動產物權，依法律行為而取得、設定，喪失及變更
    者，非經登記，不生效力，民法第758 條第1 項定有明文。
    又出典人於典期屆滿後，經過2 年，不以原典價回贖者，典
    權人即取得典物所有權，此為民法第923 條第2 項所明定。
    再審原告主張系爭不動產原所有權人張王秀英於90年10月29
    日與其約定以系爭不動產設定典權、典期4 年等情，惟再審
    原告與張王秀英就該成立典權之約定（即法律行為），並未
    辦理典權設定登記，此有系爭不動產異動索引表在卷可按（
    前審一審卷第55-58 頁），是依前揭規定，再審原告自無從
    取得典權權利。又再審原告既未取得典權權利，即非典權人
    ，張王秀英亦非出典人，其等自無民法第923 條第2 項規定
    適用之餘地。是則，原確定判決認再審原告未取得系爭不動
    產之典權權利，無從依民法第923 條第2 項規定於典期屆期
    後經過2 年取得系爭不動產所有權，其適用法律顯無錯誤。
  (三)再按，不動產所有人設定抵押權後，得將不動產讓與他人，
    但其抵押權不因此而受影響，民法第867 條定有明文。亦即
    ，不動產所有人設定抵押權後，如將不動產讓與他人，抵押
    權人仍得就該不動產實施抵押權，不因不動產所有權人變更
    而致其抵押權之行使受限。惟再審原告並非系不動產之典權
    人，無從依民法第923 條第2 項規定取得系爭不動產所有權
    ，已如前述，是系爭不動產並無讓與他人之事實，則再審被
    告基於抵押權人地位，聲請對張王秀英之財產強制執行，並
    指封張王秀英所有之系爭不動產，於法自屬有據。遑論，縱
    使再審原告取得系爭不動產所有權，依前揭說明，再審被告
    仍得就系爭不動產實施抵押權，不因系爭不動產所有權人變
    更，而不得行使。則原確定判決認再審被告聲請查封系爭不
    動產並無違法，亦無適用法規錯誤之情形。
  (四)末者，再審原告無從取得系爭不動產所有權，迭敘如前，是
    再審原告自無任何得排除強制執行程序之權利。況按，不動
    產所有權人設定抵押權後，就同一不動產上，得設定地上權
    及其他權利，但其抵押權不因此而受影響，此為96年9 月28
    日修正施行前民法第866 條所明定。申言之，不動產所有權
    人設定抵押權後，如就同一不動產上設定地上權或以使用收
    益為目的之物權，其抵押權之行使，不因該等權利之設定而
    受影響，法院得除去該權利。而再審被告所行使之抵押權係
    於87年11月間即設定，縱認再審原告所主張其曾於90年10月
    29日取得典權權利，並於96年10月30日占有使用系爭不動產
    等情為可採，其取得典權權利或占有使用系爭不動產之時點
    ，均在87年11月間後，則執行法院於系爭不動產第1 次拍賣
    流標後，以再審原告之占有使用足以影響再審被告抵押權之
    行使，而以執行命令除去再審原告之占有使用，並進而點交
    系爭不動產予拍定人，揆諸上開說明，與修正前民法第866
    條規定之意旨並無不合。從而，原確定判決肯認執行法院依
    修正前民法第866 條規定，得將影響再審被告抵押權行使之
    使用占有狀況除去，其適用法規亦無錯誤可言。
四、綜上所述，再審原告主張原確定判決有民事訴訟法第496 條
    第1 項第1 款「適用法規顯有錯誤」之再審事由，洵非有據
    ，自難採取。從而，其執此提起本件再審之訴，顯無理由，
    爰不經言詞辯論，逕予駁回。
五、據上論結，本件再審之訴顯無理由，依民事訴訟法第502 條
    第2 項、第78條，判決如主文。
中    華    民    國    99    年    9     月    30    日
                            民事第三庭
                                審判長法官  張國彬
                                法      官  鄭月霞
                                法      官  甯  馨
以上正本證明與原本無異。
本件不得上訴。
中    華    民    國    99    年    9     月    30    日
                                書  記  官  熊惠津

司法院資訊處製作；財團法人民間司法改革基金會備份。
